臺灣高等法院刑事裁定
111年度毒抗字第374號
抗  告  人
即  被  告  錢冠淳


選任辯護人  王聖傑律師                    
上列抗告人即被告因違反毒品危害防制條例案件，不服臺灣新竹
地方法院111年度毒聲字第122號，中華民國111年3月31日裁定（
聲請案號：臺灣新竹地方檢察署111年度毒偵字第159、160號、1
11年度聲觀字第60號），提起抗告，本院裁定如下：
    主  文
抗告駁回。                                             
    理  由
一、原裁定意旨略以：抗告人即被告錢冠淳（下稱抗告人）基於
    施用第二級毒品之犯意，於民國110年9月30日上午8、9時許
    ，在位於苗栗縣頭份市或苗栗市某處車內，施用第二級毒品
    甲基安非他命1次等情，業據抗告人於偵查中坦承，且有相
    關採尿紀錄、驗尿報告在卷可參。而抗告人前未曾因施用毒
    品之行為經法院裁定觀察、勒戒或強制戒治，是認本件聲請
    於法並無不合，依毒品危害防制條例第20條第1項及觀察勒
    戒處分執行條例第3條第1項規定，裁定令抗告人送勒戒處所
    觀察、勒戒等語。
二、抗告意旨略以：本件程序均以書面審查，檢察官及原審法院
    均未予抗告人對是否觀察、勒戒於事前表示意見，明顯侵害
    抗告人受憲法及公民與政治權利國際公約所保障之聽審權，
    其程序自有不符正當法律程序之要求。又檢察官未對抗告人
    詳加調查有何不適合為戒癮治療之原因，原審裁定亦未審查
    檢察官之裁量權是否有違比例原則或平等原則之情。抗告人
    年僅26歲，未曾受觀察、勒戒處分，為初犯，有配偶及幼子
    需扶養，且有負擔戒癮治療之費用及意願，亦從110年10月3
    日起參加戒除毒癮之心靈重建課程至今，並有規劃去國外學
    習，若受觀察、勒戒處分，對抗告人此等素行尚為良好之偶
    然犯罪者，可能因入監接觸長期犯罪或犯罪經驗較多者而近
    墨者黑，反倒貽害自己且不利社會治安，更使抗告人喪失未
    來之社會可塑性，家庭產生隔閡，考量上情，應予抗告人戒
    癮治療程序較為妥適，懇請法院保障抗告人之聽審權，給予
    陳述意見之機會，並撤銷原裁定等語。
三、按毒品危害防制條例第20條第3項規定，犯第10條之罪於觀
    察、勒戒或強制戒治執行完畢釋放後，3年後再犯第10條之
    罪者，適用本條前2項之規定。上開所謂「3年後再犯」，只
    要本次再犯距最近1次觀察、勒戒或強制戒治執行完畢釋放
    ，已逾3年者，即該當之，不因其間有無犯第10條之罪經起
    訴、判刑或執行而受影響。次按現行毒品危害防制條例第24
    條第1項，採行「觀察、勒戒」與「緩起訴之戒癮治療」並
    行之雙軌模式。「觀察、勒戒」程序，係針對受處分人所為
    保安處分，目的在戒除行為人施用毒品身癮及心癮，以達教
    化與治療之目的，其立法意旨在幫助施用毒品者戒毒，性質
    上為一療程，而非懲罰，並屬強制規定；「緩起訴之戒癮治
    療」，則由檢察官審酌個案情形，依毒品危害防制條例第24
    條規定，改以緩起訴處分方式轉介施用毒品者前往醫療院所
    治療。是否給予被告為附命完成戒癮治療之緩起訴處分，屬
    刑事訴訟法第253條之1第1項及第253條之2第1項第6款特別
    賦予檢察官之職權，並無「緩起訴之戒癮治療」應優先於「
    觀察、勒戒」之強制規定，除檢察官審酌個案情形，依同條
    例第24條第1項為附命完成戒癮治療之緩起訴處分外，凡經
    檢察官聲請法院裁定將被告送勒戒處所觀察、勒戒者，法院
    僅得就其聲請審查被告是否有施用毒品之行為，以及被告是
    否為「初犯」或「3年後再犯」而為准駁之裁定，並無自由
    斟酌改以其他方式替代或得以其他原因免予執行之權，法院
    原則上應尊重檢察官職權之行使，僅就檢察官之判斷有無違
    背法令、事實認定有誤或其他重大明顯瑕疵，予以有限之低
    密度審查。
四、抗告意旨雖以前詞置辯。惟查：
　㈠抗告人於110年9月30日上午8、9時許施用第二級毒品甲基安
    非他命之事實，經抗告人於偵訊時坦承，且抗告人為警查獲
    後，採集其尿液送鑑驗之結果，確呈安非他命、甲基安非他
    命陽性反應一節，有採尿同意書、苗栗縣警察局刑事警察大
    隊偵辦違反毒品危害防制條例案件尿液鑑驗代碼對照表、中
    山醫學大學附設醫院檢驗科藥物檢測中心110年10月15日尿
    液檢驗報告、苗栗縣警察局刑事警察大隊涉毒案件（尿液）
    管制登記簿影本各1份在卷可憑。抗告人之自白與事實相符
    ，堪以採信，其確有施用第二級毒品甲基安非他命之犯行，
    應可認定。
　㈡抗告人於犯本案前，即曾於109年4月間，因施用毒品案件，
    經臺灣新竹地方檢察署（下稱新竹地檢署）檢察官於109年1
    0月27日以109年度毒偵字第1159號為附命完成戒癮治療之緩
    起訴處分確定（下稱甲案），緩起訴期間1年6月（自109年1
    1月17日起至111年5月16日止），抗告人應於緩起訴期間欸
    遵守及履行下列處遇措施：㈠至中央衛生主管機關指定之治
    療機構完成戒癮治療（藥物、心理或社會復健治療），其期
    程為1年，履行起算日為「評估後開始治療日」。㈡於緩起訴
    期間內，不得再有施用第一、二級毒品之行為。㈢應於緩起
    訴處分確定之日起，至緩起訴期間屆滿日前3個月止，隨時
    依地檢署觀護人指定之日期採尿檢驗及依觀護人指示接受觀
    護人及毒品危害防制中心之共同輔導。有前開緩起訴處分書
    可參。
　㈢抗告人於甲案緩起訴戒癮治療期間內，因未依規定於屆滿日
    前15日內至醫療院所接受進行最後1次採尿檢驗，視為未完
    成戒癮治療，嗣查係因肺炎疫情三級警戒期間所致，且於疫
    情趨緩旋即前往醫療院所補驗檢測尿液，又自費前往民間社
    團法人進行戒除毒癮課程，檢察官審酌上情，認以不撤銷緩
    起訴處分為適當，故就甲案續以111年度緩續字第1號，續為
    緩起訴處分，有新竹地檢署109年度緩護療第260號卷、109
    年度緩護命第592號卷、111年度緩續字第1號卷可查。
　㈣然抗告人卻於甲案緩起訴期間內，又於110年9月30日因施用
    第二級毒品（即本案），以及販賣假毒品之三人以上詐欺取
    財未遂案件，同時為警查獲，所涉詐欺罪嫌並經新竹地檢署
    檢察官以110年度偵字第6431號提起公訴，因而遭檢察官於1
    11年2月10日以111年度撤緩字第22號撤銷甲案之緩起訴處分
    ，未完成戒癮治療，前案紀錄上並註記為「履行未完成」結
    案等情，有新竹地檢署110年度緩護療第12號卷、110年度緩
    護命第25號卷、前開撤銷緩起訴處分書、本院被告前案紀錄
    表附卷可佐，堪認抗告人前經檢察官為緩起訴處分部分，未
    能完成戒癮治療之療程，事實上無法等同於「觀察、勒戒或
    強制戒治」執行完畢釋放之處遇，則於緩起訴處分撤銷後，
    回復為未經緩起訴處分前之狀態。
　㈤參以抗告人未曾接受過觀察、勒戒或強制戒治，復於甲案緩
    起訴處分後，尚未撤銷緩起訴處分之期間內，再犯本案施用
    第二級毒品案件，檢察官自得審酌個案情形，依法裁量決定
    本案是否聲請法院裁定觀察、勒戒，或逕為附命完成戒癮治
    療之緩起訴處分。且因此乃檢察官裁量權之行使，本院自應
    予以尊重，是凡經檢察官聲請法院裁定將被告送勒戒處所觀
    察、勒戒者，法院僅得就其聲請審查抗告人是否有施用毒品
    之行為，以及是否為「初犯」或為觀察、勒戒、強制戒治執
    行完畢後一定期間再犯而為准駁之裁定，並無自由斟酌以其
    他方式替代，或得以其他原因免予執行之權。從而本件抗告
    人既經檢察官偵查後，擇取向法院聲請裁定觀察、勒戒，核
    無違背法令、認定事實違誤或有其他重大明顯之瑕疵，檢察
    官之聲請應屬有據，自應准許。
　㈥本院雖傳喚抗告人到庭表示意見，然仍須說明：被告之聽審
    權固屬憲法第16條保障人民訴訟權之一，但並非不得以法律
    為合理、正當規劃或限制，例如：某些案件類型，審理法院
    不經言詞辯論、陳述（即不需當事人到場辯論、陳述），仍
    得逕為裁判，此乃立法機關自由形成的範疇，屬「立法裁量
    」權限，並未違反人民訴訟權的保障，與憲法尚無牴觸。且
    現行毒品危害防制條例就觀察、勒戒之審查程序，尚無被告
    有聽審權之相關規定，亦即並無法院須經開庭審理程序，始
    得為觀察、勒戒之裁定，此乃立法者考量此類案件本質所為
    程序上之規劃，自不得以檢察官或法院未傳喚抗告人到場陳
    述意見及進行證據之提示調查程序，即指摘書面審理違法。
    況抗告人確有施用第二級毒品之事實明確，是原審縱認無再
    為其他調查之必要，而未傳喚抗告人到庭表示意見，難認違
    反法定程序而有礙抗告人之權利。
　㈦至於抗告人另以出國學習規劃、家庭因素、已經另行自費戒
    癮課程等為由提起本件抗告，此皆非屬是否應裁定令入觀察
    、勒戒處所施以觀察、勒戒所需考量之因素，已如前述，自
    不能執為免除觀察、勒戒處分之理由，是抗告意旨請求免予
    觀察、勒戒，另為戒癮治療，尚非有據。
五、綜上，原裁定以抗告人確有施用第二級毒品犯行，且本案之
    前未曾因施用毒品經法院裁定並執行觀察、勒戒或強制戒治
    ，或經檢察官為附命戒癮治療之緩起訴處分完畢，因而依檢
    察官之聲請，裁定令抗告人入勒戒處所觀察、勒戒，並無違
    誤。抗告意旨所執前詞指摘原裁定不當，為無理由，應予駁
    回。
據上論斷，應依刑事訴訟法第412條，裁定如主文。
中　　華　　民　　國　　111 　年　　5 　　月　　31　　日
                  刑事第十三庭  審判長法　官  洪于智
                                      法　官  黃惠敏
                                      法　官  黃玉婷
以上正本證明與原本無異。
不得再抗告。
                                      書記官  傅國軒
中　　華　　民　　國　　111 　年　　6 　　月　　2 　　日